【裁判字號】    98,訴,941
【裁判日期】    990205
【裁判案由】    給付違約金
【裁判全文】
臺灣彰化地方法院民事判決  98年度訴字第941號
原      告  乙○○
            丁○○
訴訟代理人  熊賢祺律師
複 代理 人  辛○○
            王慧凱
被      告  戊○○
訴訟代理人  洪錫爵律師
上列當事人間請求給付違約金事件，本院於民國99年1月20日言
詞辯論終結，茲判決如下：
    主      文
原告之訴及假執行之聲請均駁回。
訴訟費用新台幣壹萬伍仟捌佰伍拾元由原告負擔。
    事實及理由
一、原告主張：
  (一)原告與訴外人丙○○、庚○○等4人於民國98年4月10日共同
    將渠等共有坐落彰化縣秀水鄉○○段811之2、812、816之2
    、816之3、818等5筆地號土地（下稱系爭土地，或分別簡稱
    系爭811之2地號土地、系爭812地號土地‧‧‧系爭818地號
    土地）面積合計1,202平方公尺，提供被告興建房屋，並簽
    定合建契約（下稱系爭合建契約）。依系爭合建契約第1條
    約定，由被告在系爭土地上興建2層半透天樓房，原告及丙○○、庚○○分別取得設計圖中編號A2、B1房屋，被告則取
    得編號A1、A3、A4、A5、A6、B2房屋，另由原告與丙○○委
    託被告代為興建編號C1房屋，並以各自取得人為起造人。
  (二)原告為履行系爭合建契約，始將印鑑章及印鑑證明交由被告
    委任代書，以辦理系爭合建契約第5條「土地合併分割後即
    移轉產權予各房屋取得人，道路用地由各毗連需用地人持分
    共有」約定等事宜。
  (三)被告及其委任代書未告知原告，於98年5月12日擅自將原告
    所有系爭812地號土地應有部分出賣予訴外人李文裕，已辦
    竣所有權移轉及共有物分割登記。
  (四)原告未同意將渠等所有系爭土地應有部分移轉予丙○○，亦
    未授權丙○○全權處理系爭812地號土地應有部分，更未同
    意以系爭812地號土地應有部分抵償丙○○負欠被告之債務
    。被告與丙○○私相授受行為，損害原告權益，被告顯已違
    約，實有可歸責事由。
  (五)丙○○、甲○○、庚○○等人於本院99年1月6日言詞辯論期
    日所為證詞，未經具結，亦與事實不符，再加以證人己○○
    所為證詞前後矛盾，難認為實在。
  (六)原告未授權丙○○出賣系爭812地號土地應有部分，丙○○
    亦未提出原告授權書，依民法第531條規定，自屬無權代理
    。
  (七)依系爭合建契約第8條：「甲方（即系爭土地所有權人）於
    本土地設定之抵押權（約新台幣貳佰萬元）由乙方（即被告
    ）代償辦理塗銷，由甲方相關人視同貸款並自辦理日起依彰
    化一信放款利率付息。屆時未能承受或償還，應將房地產權
    全部移轉予乙方。」約定，可知系爭合建契約已明文限制授
    權範圍僅限於塗銷200萬元抵押借款範圍內，且以屆時未能
    承受200萬元或償還200萬元，作為系爭土地及合建房屋所有
    權移轉被告之停止條件。
  (八)原告不知且未與丙○○共同再向被告借款200萬多元，縱有
    續借情事，亦屬丙○○個人行為，與原告無涉。
  (九)系爭合建契約雖經兩造簽名蓋章確認，惟未據記載原告同意
    將渠等應有部分全部過戶於丙○○名下，亦未授權丙○○全
    權處理系爭土地，更未記載原告同意將合建房屋，以丙○○
    之名義登記。
  (十)被告辯稱原告兄弟同意將系爭土地應有部分全部過戶於丙○○名下，合建房屋以丙○○名義登記，並授權丙○○得全權
    處理各節，應由被告負舉證之責，如不能就此舉證，自難認
    為實在。
  (十一)被告既已違約，依系爭合建契約第11條：「雙方如有違約情
    事應支付對方違約金新台幣參佰萬元整。」約定，原告得向
    被告請求300萬元違約金債權之4分之1，即各75萬元。
  (十二)原告未交付出賣系爭812地號土地應有部分之授權書，故否
    認其買賣及所有權移轉之效力。
  (十三)原告與丙○○均同意將系爭818地號土地出賣予訴外人彭月
    嬌，據丙○○轉告賣得價金120多萬元，用於清償負欠被告
    200萬元之債務。
  (十四)原告否認曾負欠其叔甲○○任何債務。
  (十五)爰依系爭合建契約第11條約定，即本於債務不履行損害賠償
    之法律關係，請求被告應分別給付原告乙○○、丁○○各75
    萬元，及均自起訴狀繕本送達被告之翌日起至清償日止，按
    年息百分之5計算之利息，並陳明願供擔保，請准宣告假執
    行等語。
二、被告辯稱：
  (一)被告依系爭合建契約在系爭土地上興建房屋，未曾停工，目
    前施工進度至2樓牆面工程，原告主張被告違約迄未興建乙
    節，顯然不實。
  (二)原告與丙○○等3人為親兄弟關係，渠等對外負欠債務約200
    萬元，並以系爭土地應有部分設定抵押權，供作借款之擔保
    。嗣後為辦理抵押權塗銷登記，故向被告借款清償。原告更
    同意將渠等系爭土地應有部分全部過戶丙○○名下，並授權
    丙○○得全權處理系爭土地相關事宜。
  (三)原告與丙○○等3人除負欠前述200萬元債務外，尚負欠其他
    債務，因無力清償，復因丙○○嗣後再向被告借款，故將系
    爭812地號土地應有部分過戶予被告指定人即訴外人李文裕
    ，以為抵償。
  (四)系爭812、818地號土地分別過戶予李文裕、彭月嬌，均在原
    告知情同意下，授權由丙○○所為，用以清償或抵銷負欠被
    告400餘萬元之借款債務，絕非私相授受，此情業經丙○○
    、甲○○、庚○○及己○○等人到庭證稱屬實。
  (五)原告將系爭818地號土地出賣予彭月嬌乙節，已違反系爭合
    建契約，被告迄未向原告請求給付違約金，加上其與出賣系
    爭812地號土地予李文裕情形相同，原告選擇承認出賣系爭
    818地號土地合法有效，難謂有據。再者，丙○○縱有逾越
    授權情事，原告就出賣系爭812地號土地應有部分予李文裕
    部分，亦應負表現代理授權人責任。
  (六)原告與丙○○等3人之伯母庚○○亦為系爭合建契約合建人
    之一，其到庭證稱合建房屋施工進度正常等語，足證被告未
    違約甚明。
  (七)系爭土地分割合併前，原告與丙○○等3人應有部分各6分之
    1，庚○○應有部分6分之3，約定合建後原告與丙○○等3人
    共同取得編號B1房屋，並以丙○○名義登記，庚○○則分得
    編號A2房屋。基此，縱認被告違約，惟依系爭合建契約第11
    條約定，原告得請求違約金額各為50萬元，而非75萬元，是
    原告索賠75萬元，即無依據。
  (八)依一般日常生活經驗法則，系爭土地及合建房屋價值遠超過
    原告所請求違約金甚多，原告理應以侵權行為法律關係，請
    求李文裕等人返還系爭土地，或請求被告賠償損害。然原告
    卻以被告違約為由，訴請給付違約金。兩相比較，相去甚遠
    ，悖於常理。益證原告主張與事實不符，而無足採。
  (九)從而，被告既無違約情事，原告請求被告給付違約金，即無
    依據。爰請求駁回原告之訴及其假執行之聲請，並陳明如受
    不利之判決，願供擔保，請准宣告免為假執行等語。
三、兩造不爭執事項：
  (一)原告與丙○○、庚○○等4人於98年4月10日在坐落彰化縣彰
    化市○○路上丙○○所經營之檳榔攤簽定系爭合建契約，約
    定原告與丙○○、庚○○等4人應將渠等共有系爭土地，提
    供被告（共同委任代書己○○辦理）興建2層半透天樓房，
    原告及丙○○、庚○○分別取得設計圖中編號A2、B1房屋，
    被告則取得編號A1、A3、A4、A5、A6、B2房屋，另由原告與
    丙○○委託被告代為興建編號C1房屋，並以各自取得人為起
    造人。原告與丙○○等3人因此交付渠等印鑑章予其叔甲○○保管，並交付渠等印鑑證明予代書己○○保管，以供日後
    辦理所有權移轉等事宜。
  (二)原告與丙○○等3兄弟於締結系爭合建契約時共同向被告借
    款200萬元，其中190萬元係銀行支票，10萬元係現金，用以
    清償渠等民間債務，及塗銷系爭土地應有部分所設定之抵押
    權。
  (三)原告與丙○○等3兄弟共同向被告借款200萬元，未約定清償
    期。
  (四)系爭合建契約簽約時在場人除兩造外，尚有系爭合建契約
    當事人丙○○、庚○○，及甲○○、承辦代書己○○等人在
    場，締約人均親自簽名用印。
  (五)原告與丙○○等3兄弟於98年5月12日將系爭812地號土地應
    有部分出賣予李文裕（原告主張出自丙○○無權代理）。
  (六)原告與丙○○等3兄弟於98年5月27日將系爭818地號土地出
    賣予彭月嬌。
  (六)丙○○係原告之兄，甲○○係原告與丙○○等3兄弟之叔父
    ，庚○○係原告與丙○○等3兄弟之伯母。
  (七)李文裕係被告之子。
  (八)系爭合建契約及系爭812、818地號土地出賣過戶予李文裕、
    彭月嬌等事宜，均由代書己○○辦理。
四、兩造爭執事項：
  (一)原告有無授與丙○○全權處理系爭（812地號）土地合建或
    出賣事宜？是否因原告未親自以文字授與處理權，而影響其
    效力？
  (二)原告請求被告給付違約金，有無依據？
五、原告雖主張渠等未授與其兄丙○○全權處理系爭812地號土
    地事宜，惟遭被告堅詞所否認，並以前詞置辯。經查：證人
    丙○○於本院審理時證稱：「簽約的時間是契約書上的時間
    ，地點是在彰化市○○路我的檳榔攤所簽的，當時有兩造與
    我、庚○○都有在場，還有代書己○○、叔父甲○○都有在
    場，我們3兄弟、庚○○都是地主，我們3兄弟確實有同意要
    出地來讓被告來合建房屋，簽約完原告就把他們的印章、印
    鑑證明2、3份左右交給我叔父甲○○保管，凡是跟合建有關
    必須要用印時，都會事先告知我，因為原告已經全權授權給
    我，且我也都會告知原告2人。」、「簽約當時被告已經先
    給我們3兄弟2百萬元，都是拿去清償我們3兄弟的債務‧‧
    ‧土地賣給李文裕原告事前都知道，2百萬元拿去清償債務
    ，原告2人也都知道，土地已經賣斷，所以我們不能分到合
    建的房子‧‧‧」、「價金都是我經手的，我拿去清償債務
    ，目前沒有欠建商（指被告）錢‧‧‧」、「‧‧‧當初在
    檳榔攤締約時，確實有跟建商約定如果將來無法清償本息，
    必須將土地及合建的房屋過戶給建商‧‧‧」等語。證人甲○○於本院審理時則證稱：「他們本人（指原告）印鑑章、
    印鑑證明交給我保管，原告2人全權授權我及丙○○，每次
    要聯絡建商或是代書要用印，都要經過丙○○聯絡原告2人
    ，經過他們2人同意才會用印，包含系爭812、818地號土地
    出賣給李文裕、彭月嬌，都是丙○○事先聯絡好原告，賣得
    的價金3百多萬元都是由丙○○出面去清償他們3兄弟的債務
    ，包含欠我的債務，賣818地號土地給彭月嬌1,279,500元都
    是交丙○○還給我，賣812土地給李文裕的價金200萬元也是
    他們3兄弟拿去清償債務的，原告及丙○○3兄弟已經將812
    、818地號土地賣斷，所以不能再分合建的房子‧‧‧」、
    「在打契約的過程，就已經講好合建的房子要用丙○○的名
    義，原告同意由丙○○擔任將來合建房屋的所有人，因為打
    契約之前原告3兄弟就已經有對外積欠債務，所以他們3兄弟
    協議出賣812、818地號土地來清償債務‧‧‧」等語。證人
    庚○○於本院審理時證稱：「（提示系爭合建契約影本）是
    的，那是我簽名的，他們3兄弟當時都有在場，他們3兄弟當
    時在外面積欠很多債務，原告2人當場拿出印鑑章、印鑑證
    明給丙○○說要給丙○○全權處理合建的事‧‧‧我知道他
    們3兄弟被外面的債主逼急，所以我採信甲○○的說法，賣
    系爭（812、818地號）土地有經過原告2人同意‧‧‧根據
    合建契約他們3兄弟可以分到1間合建的房子，以丙○○的名
    義登記，他們約定我的婆婆就是丙○○的祖母張淑，可在將
    來分得的房子居住。」等語。證人即承辦代書己○○於本院
    審理時證稱：「（是否有經手系爭合建契約及系爭2筆土地
    買賣？）是的，3件都是我經手的，合建契約是被告委託我
    處理的，我就約在丙○○的檳榔攤那裡簽約，原告3兄弟都
    有在場，98年4月10日那天3兄弟的債主所委託的代書宋文雄
    ，也在丙○○的檳榔攤那邊，是他們3兄弟要跟被告借系爭
    的200萬元，其中現金10萬元他們3兄弟當場分掉，另外開台
    支（或合支）的即期票190萬元，由他們3兄弟交給他們債主
    委託的代書，代書再拿出812、818土地的抵押權塗銷同意書
    給被告去辦理塗銷。98年4月10日締結系爭合建契約時，我
    表示你們3兄弟、甲○○、庚○○將來如何聯絡不方便，後
    來他們就推由丙○○全權處理他們3兄弟對外聯絡，甲○○
    保管他們3兄弟的印鑑，印鑑證明每人3份現場就託我保管，
    因為我沒有印鑑章也無法做什麼。818地號是他們3兄弟去找
    好買主彭月嬌，再到我（彰化縣花壇鄉○○○路事務所來打
    契約，當時還會同甲○○攜帶3顆印鑑章前來，當時818地號
    因為重劃後面積配付不足，縣政府各開2萬多元的國庫支票
    補償款，要給他們3兄弟個別去領，後來他們有託丙○○到
    我事務所來取回印鑑章去領補償款，我都沒有原告2人的電
    話，因為我相信他們在檳榔攤已經答應給丙○○全權處理，
    而且事後甲○○都有把他們的印鑑章帶過來，所以我才會幫
    他們代辦過戶事宜，但是沒有代收代付價金，單純跑腿而已
    。」、「根據系爭合建契約第8條，當時在締約前大家都已
    講好，地主屆期無法清償，必須將房地的產權移轉給建商，
    據我所知他們3兄弟除了締約時有向建商拿200萬元外，事後
    還有再跟建商拿錢，但是拿多少我不清楚，這是812地號的
    部分，與818地號無關。」等語（以上證詞詳見本院99年1月
    6日言詞辯論筆錄）。基此證詞，可知該等證人均在場親自
    見聞締約、交印、授權及用印時機等情來龍去脈，並鉅細靡
    遺道出原告為清償債務，故授與丙○○全權處理系爭土地合
    建或出賣等始末，互核一致，是渠等證詞，洵值採信。況且
    ，系爭818地號土地同為系爭合建契約基地之一，原告並不
    爭執渠等授權其兄丙○○全權出賣及移轉系爭81 8地號土地
    予彭月嬌之效力。則丙○○依循相同模式，同為清償渠等3
    兄弟債務，故將系爭812地號土地出賣予李文裕，原告卻否
    認授權合法性云云，自屬前後矛盾，故難採認。從而，原告
    否認授權丙○○全權處理或逾越權限乙節，核屬事後卸責之
    詞，殊難採信。
六、按「為委任事務之處理，須為法律行為，而該法律行為，依
    法應以文字為之者，其處理權之授與，亦應以文字為之。其
    授與代理權者，代理權之授與亦同。」、「受任人受概括委
    任者，得為委任人為一切行為。但為左（下）列行為，須有
    特別之授權：一不動產之出賣或設定負擔。」，民法第531
    條、第534條第1款固定有明文。惟按所謂應以文字為之者，
    非謂必須由委任人事必躬親，即無須由委任人親自書立文字
    或在書面（文字）上親自簽名或用印為必要。換言之，委任
    人已決定法律行為之效果意思，再委由受任人或其指定之人
    在書面（文字）上簽名或用印，難謂違反民法第531條規定
    ，自不得指為無權代理行為。經查：原告既授與其兄丙○○
    全權處理系爭土地合建或出賣事宜，並交付移轉所有權所需
    之印鑑章及印鑑證明，則由丙○○或其指定人即代書己○○
    在委任書、土地買賣契約書或土地登記申請書等書面上用印
    ，依上規定及說明，自非無權代理。基此，原告主張渠等未
    親自以文字授與處理權，與民法第531條規定不符，故主張
    丙○○為無權代理，顯然曲解該規定，故難採認。
七、按「甲方（原指原告與丙○○等3兄弟及庚○○等4人，但此
    處應指原告與丙○○等3兄弟）於本土地設定之抵押權（約
    新台幣貳佰萬元）由乙方（指被告）代償辦理塗銷，由甲方
    相關人視同貸款並自辦理日起依彰化一信放款利率付息。屆
    時未能承受或償還，應將房地產權全部移轉乙方。」，系爭
    合建契約第8條定有明文。次按「清償期，除法律另有規定
    或契約另有訂定，或得依債之性質或其他情形決定者外，債
    權人得隨時請求清償，債務人亦得隨時為清償。」、「債權
    人受領他種給付以代原定之給付者，其債之關係消滅。」，
    民法第315條、第319條分別定有明文。經查：依系爭合建契
    約第8條約定，可知原告與丙○○等3兄弟共同向被告借用
    200萬元既未約定清償期，復約定未清償200萬元時，尚得以
    系爭土地及合建房屋充作代物清償之他種給付。是以，丙○○既經原告授權，而將系爭812地號土地作價出賣過戶予被
    告所指定之人即其子李文裕，以代原定200萬元之給付，依
    上約定及規定，原告對於被告就系爭合建契約所得主張之權
    利，及被告對於原告200萬元之債權，均歸諸消滅。換言之
    ，原告與丙○○等3兄弟對於被告不得再主張系爭合建契約
    上之任何權利，亦不得主張被告有何違約情事。
八、綜上所述，原告本於系爭契約第11條約定，即本於債務不履
    行損害賠償之法律關係，請求被告應分別給付原告乙○○、
    丁○○各75萬元，及均自起訴狀繕本送達被告之翌日起至清
    償日止，按年息百分之5計算之利息，為無理由，應予駁回
    。
九、原告之訴既經駁回，則其假執行之聲請失所附麗，應併予駁
    回。
十、按「攻擊或防禦方法，除別有規定外，應依訴訟進行之程度
    ，於言詞辯論終結前適當時期提出之。當事人意圖延滯訴訟
    ，或因重大過失，逾時始行提出攻擊或防禦方法，有礙訴訟
    之終結者，法院得駁回之。攻擊或防禦方法之意旨不明瞭，
    經命其敘明而不為必要之敘明者，亦同。」，民事訴訟法第
    196條定有明文。經查：原告於言詞辯論終結後即99年2月4
    日始具狀提出所謂丙○○自白書，其上載明丙○○表明未受
    原告委託及授權云云，核屬逾時提出攻擊或防禦方法，依上
    規定應予駁回，無庸審酌。又本件事證已臻明確，兩造其餘
    攻擊防禦方法及舉證，經審酌後於判決結果並無影響，爰不
    再贅詞論列。
十一、訴訟費用負擔之依據：民事訴訟法第78條、第85條第1項前
    段。
中    華    民    國    99    年    2     月     5    日
                民事第一庭      法  官  陳正禧
以上正本係照原本作成。
如對本判決不服，得於判決送達後20日內向本院提出上訴狀。（
須附繕本）
中    華    民    國    99    年    2     月     6    日
                                書記官  莊素美

司法院資訊處製作；財團法人民間司法改革基金會備份。
